【裁判字號】    94,建上,96
【裁判日期】    950413
【裁判案由】    損害賠償
【裁判全文】
臺灣高等法院民事判決                  94年度建上字第96號
上  訴  人  泛居設計有限公司
法定代理人  丙○○
被 上訴 人  合機電線電纜股份有限公司
                        樓
法定代理人  戊○○
被 上訴 人  甲○○
共      同
訴訟代理人  李佩昌律師
被 上訴 人  丁○○
            乙○○
上列當事人間損害賠償事件，上訴人對於中華民國94年10月20日
臺灣臺北地方法院93年度建字第350號第一審判決提起上訴並為
訴之追加，經本院於95年4月4日言詞辯論終結，判決如下：
    主  文
上訴及追加之訴均駁回。
第一、二審訴訟費用（含追加之訴部分）由上訴人負擔。
    事實及理由
甲、程序方面
一、本件被上訴人丁○○經合法通知，未於言詞辯論期日到場，
    核無民事訴訟法第386條各款所列情形，爰依上訴人之聲請
    ，由其一造辯論而為判決。
二、按第二審訴之變更或追加，非經他造同意，不得為之。但「
    擴張或減縮應受判決事項之聲明」者，不在此限，民事訴訟
    法第446條、第255條第1項第3款定有明文。上訴人於原審原
    係聲明請求：被上訴人合機電線電纜股份有限公司（下稱合
    機公司）、甲○○、丁○○應連帶給付上訴人新台幣（下同
    ）1,311,258元及合機公司、甲○○、乙○○應連帶給付上
    訴人698,473元，並均自民國「92年7月7日」起至清償日止
    按年息5%計算之利息。嗣提起上訴，於本院追加聲明為：合
    機公司、甲○○、丁○○應連帶給付上訴人1,311,258元，
    合機公司、甲○○、乙○○應連帶給付上訴人698,473元，
    並均自「92年4月9日」起至清償日止按年息5%計算之利息。
    核屬擴張應受判決事項之聲明，與前揭規定相符，自應准許
    ，合先敘明。（按上訴人於本院另追加聲明：合機公司、甲
    ○○、丁○○、乙○○應連帶給付76,490元本息部分，於法
    不合，本院另以裁定駁回，不予贅述。）
乙、實體方面
一、本件上訴人主張：合機公司向台灣鐵路管理局承攬「代辦樹
    林中性區間BF更新XLPE電力電纜及延伸BF至隧道口及樹林一
    、二號開關工程」（下稱系爭工程）後，將該工程轉包予伊
    。伊於民國91年4月26日持統一發票請求合機公司將第一次
    工程款新台幣（下同）341,258元匯入伊指定之銀行帳戶內
    ，惟合機公司憑伊與丁○○曾簽訂由丁○○支領第一次工程
    款約330,000元之協議書，於同年5月6日簽發付款人台灣銀
    行仁愛分行，票號AE0000000號及AE0000000號，面額分別為
    160,000元及181,258元之支票予丁○○，致丁○○得溢領
    11,258元〔（160,000＋181,258）─330,000〕，伊因而受
    有損害。又伊於同年4月26日持發票向合機公司申請工程暫
    借款1,000,000元，然未獲合機公司核准通知，伊乃再於同
    年5月14日持發票向人合機公司申請第二次工程款1,084,729
    元，合機公司僅撥付584,729元；伊又於同年6月申請第三次
    工程款598,284元，合機公司亦僅撥付498,284元。嗣於92年
    7月7日，伊始知合機公司與丁○○勾結，將應給付伊之工程
    暫付款即付款人台灣銀行仁愛分行、票號AE0000000之1,000
    ,000 元支票，交付予丁○○；亦將應給付伊之管理費即付
    款人台灣銀行仁愛分行、票號AE0000000號之300,000元支票
    ，交付予丁○○，致伊受有損害，合計伊受有1,311,258元
    之損害〔11,258＋1,000,000＋300,000〕。因被上訴人甲○
    ○為合機公司之副科長及該工程之承辦人、丁○○為該工程
    發包契約（下稱系爭契約）之介紹人兼合機公司之連帶保證
    人，自應與合機公司負連帶賠償責任。另被上訴人乙○○借
    用訴外人新侖工程行名義向伊承攬部分工程，簽訂「BF饋電
    線裝設架線合約」，嗣乙○○雖向伊請領水泥桿、基礎螺栓
    、人孔、運土及拆除BF費用共計150,990元，惟水泥桿、基
    礎螺栓、人孔、運土工作實為伊工地主任蔡啟南施作，拆除
    BF饋電線工作亦屬於上開契約原定工作範圍，伊本無須另支
    付予乙○○，惟合機公司公司未經伊同意，仍將上述金額自
    伊工程款扣除後支付予乙○○。又伊向訴外人暉特公司購買
    礙子和相關材料，交由乙○○施工，然該材料因不明原因毀
    損，致伊另購買盤形礙子和C型材料，費用共計27,564元，
    應由乙○○負擔；伊向訴外人祥椿公司訂購材料258,363 元
    ，為乙○○遺失，伊乃向祥椿公司追加訂購78,969元，經祥
    椿公司同意以280,000元結算，故此追加材料之差額21,637
    元〔280,000-258,363〕及乙○○另向訴外人啟勝公司、啟
    億公司分別訂購26,380元、82,142元，合計130,159 元之損
    失〔21,637＋26,380＋82,142〕，均不應由伊負擔，然合機
    公司仍將上述金額自伊工程款扣除。況訴外人南訊公司與合
    機公司之交易與伊無關，合機公司不得從伊之工程款中扣除
    南訊公司之請領款項389,760元。從而，伊因乙○○及合機
    公司不當扣款受有698,473元之損害〔150,990＋27,564＋
    130, 159＋389,760〕，乙○○自應與合機公司、甲○○負
    連帶賠償責任。爰依民法第28條、第184條第1項、第185條
    第1項前段及第188條之規定，求為命合機公司、甲○○、丁
    ○○應連帶給付上訴人1,311,258元，合機公司、甲○○、
    乙○○應連帶給付上訴人698,473元，並均自92年7 月7日起
    至清償日止按年息5%計算利息之判決。原審為上訴人全部敗
    訴之判決，上訴人提起上訴並為訴之追加，聲明：
  (一)原判決廢棄。
  (二)合機公司、甲○○、丁○○應連帶給付上訴人1,311,258元
    ，及自92年4月9日起加計法定遲延利息。
  (三)合機公司、甲○○、乙○○應連帶給付上訴人698,473元，
    及自92年4月9日起加計法定遲延利息。
二、合機公司、甲○○則以：本件上訴人起訴請求之基礎事實，
    與另案即原法院92年度訴字第1838號事件相同（即系爭丁○
    ○溢收款11,258元、管理費300,000元、暫借款1,000,000元
    、南訊公司款項389,760元、啟勝公司貨款26,380元、啟億
    公司貨款82,142元、盤形礙子和C型材料費用27,564元、「
    水泥桿、基礎螺栓、人孔、運土及拆除BF」費用150,990元
    、祥椿公司貨款差額21,637元），該判決認定兩造於92年3
    月26日約定合機公司應給付上訴人之工程款為1,042,550元
    ，且上訴人同意合機公司將工程暫借款1,000,000元支付丁
    ○○，並自上訴人後續之工程款中扣還，及上訴人同意合機
    公司支付管理費300,000元予丁○○，乃命合機公司給付上
    訴人工程款1,042,550元，並駁回上訴人其餘之訴駁回。上
    訴人提起上訴後撤回祥椿公司貨款差額21,637元、南訊公司
    款項389,760元在內之部分訴訟，嗣經本院以92年度上字第
    974號判決駁回其上訴並確定在案，是上訴人就該案判決所
    確認之事實及爭點，於本件重覆爭執，顯有違訴訟法上之誠
    信原則。況合機公司業已依該案判決結果，給付上訴人應付
    之工程款（其中1,042,550元已由上訴人之債權人聲請法院
    強制執行完畢；另152,747元亦由伊於93年7月6日本院審理
    時當庭給付上訴人），是前開確定判決對本件自有拘束力等
    語，資為抗辯。並聲明：上訴駁回。
    乙○○則以：伊領錢時，均有經上訴人之法定代理人同意並
    簽名，伊並無侵害上訴人之權益等語，資為抗辯。並聲明：
    上訴駁回。
    丁○○未於言詞辯論期日到場，亦未提出準備書狀作何聲明
    或陳述，供本院審酌。
三、下列事實為兩造所不爭執，且有後開證據足憑，堪信為真實
    ：
  (一)合機公司向台灣鐵路管理局承攬系爭工程後轉包給上訴人。
    甲○○為合機公司之副科長及系爭工程之承辦人。丁○○為
    上開轉包工程契約之介紹人兼合機公司之連帶保證人。有上
    訴人提出之工程發包合約書可稽（原審卷(一)16-27頁）。
  (二)上訴人於91年4月26日持統一發票請求合機公司將第一次工
    程款341,258元匯入上訴人指定之銀行帳戶。但合機公司憑
    上訴人與丁○○間簽訂由丁○○支領第一次款約330,000元
    之協議書，於91年5月6日簽發付款人台灣銀行仁愛分行，票
    號AE0000000號，面額160,000元，及票號AE0000000號，面
    額181,258元之支票予丁○○。有上訴人提出之函件、統一
    發票、協議書、收據可稽（同上卷28-30、147頁）。
  (三)上訴人於91年4月26日持發票向合機公司申請工程暫借款1,0
    00,000元，經合機公司簽發付款人台灣銀行仁愛分行，票號
    AE0000000號，面額1,000,000元之支票予丁○○。有上訴人
    提出之函件、統一發票、收據可稽（同上卷31-33、40頁）
    。
  (四)上訴人再於91年5月14日持發票向合機公司申請第二次工程
    款1,084,729元，但合機公司扣除上開借款500,000元後，僅
    撥付584,729元。上訴人再於同年六月申請第三次工程款598
    ,284 元，但合機公司扣除上開借款100,000元後，僅撥付49
    8,284元。有上訴人提出之函件、統一發票、工程計價詳細
    表可稽（同上卷34-36、38-39、41頁）。
  (五)合機公司於92年1月28日為支付「泛居管理費」，簽發付款
    人台灣銀行仁愛分行，票號AE0000000號，面額300,000元支
    票予被告丁○○。有上訴人提出之收據可稽（同上卷45頁）
    。
  (六)合機公司自上訴人之工程款中扣除新侖工程行請領之水泥桿
    、基礎螺栓、人孔、運土及拆除BF費用共計150,990元。有
    上訴人提出之統一發票可稽（原審卷(二)66頁）。
  (七)上訴人向暉特公司購買礙子和相關材料，交由乙○○施工，
    由合機公司開立信用狀給暉特公司以支付材料費用，依系爭
    契約其可以工程款抵扣677,781元。但該材料因不明原因毀
    損，另購買盤形礙子和C型材料，費用共計27,564元，經合
    機公司自上訴人之工程款中扣除。
  (八)上訴人向祥椿公司購買258,363元材料，但因故遺失，乙○
    ○向祥椿公司追加訂貨78,969元，經祥椿公司同意以280,00
    0元結算。被告乙○○另向啟勝公司、啟億公司依序以26,38
    0元、82,142元購買材料。嗣合機公司自上訴人之工程款中
    扣除130,159元。有上訴人提出之統一發票、請款簽收單、
    報價單可稽（原審卷(一)50-54、62頁）。
  (七)合機公司自上訴人之工程款扣除南訊公司請領之款項389,76
    0元。有上訴人提出之報價單、統一發票、領款簽收單可稽
    （原審卷(一)63-65頁）
  (八)上訴人於92年4月7日發函予合機公司，表示「92年3月26日
    ．．簽有會議記錄確定代購（即下游）包商未付金額．．該
    包商之未付款未經本公司書面同意，不得代支」。有上訴人
    提出之存證信函可稽（同上卷66-68頁）。
  (九)上訴人訴請合機公司給付系爭契約之工程款3,830,487元（
    包括系爭丁○○溢收款11,258元、管理費300,000元、暫借
    款1,000,000元、南訊公司款項389,760元、啟勝公司貨款26
    ,380 元、啟億公司貨款82,142元、盤形礙子和C型材料費用
    27,564元、「水泥桿、基礎螺栓、人孔、運土及拆除BF」費
    用150,990元、祥椿公司貨款差額21,637元），原審法院92
    年度訴字第1838號判決認定兩造於92年3月26日約定合機公
    司應給付上訴人之工程款為1,042,550元，且上訴人同意合
    機公司將工程暫借款1,000,000元支付丁○○，並自上訴人
    後續之工程款中扣還，及上訴人同意合機公司支付管理費30
    0,000元予丁○○，而命合機公司應給付上訴人工程款1,042
    ,550 元，駁回上訴人其餘之訴駁回。上訴人提起上訴後，
    撤回包括系爭祥椿公司貨款差額21,637元、南訊公司款項38
    9,760元在內之部分訴訟，經本院92年度上字第974號判決駁
    回上訴，上訴人未上訴而告確定。有合機公司提出之判決書
    可稽（同上卷85-104頁），並經原審法院調閱該民事卷宗查
    核在案。又合機公司業已依另案之判決結果，給付上訴人公
    司應付之工程款（其中1,042,550元已由上訴人之債權人聲
    請法院強制執行完畢；另152,747元亦由被上訴人於93年7
    月6日另案審理時當庭給付上訴人）。
四、經本院向上訴人闡明其請求之法律關係為何，上訴人始主張
    「本件非請求承攬報酬」（本院卷93頁上訴人言詞辯論意旨
    狀），「甲○○執行職務時，若依約、依法對上訴人履行給
    付義務，不違反誠信原則，亦不生丁○○、乙○○無權代理
    行為，也不生本身之無因管理行為；不論甲○○是過失或故
    意，實無卸其侵權行為，應負責任，又合機公司為被上訴人
    甲○○之僱用人，依法應負連帶責任」、「丁○○、乙○○
    無權代理行為乃因甲○○無因管理行為所致而得成就，依民
    法第110條和民法第174條規定，被上訴人間行為之關連性，
    應負賠償之責」（本院卷81頁上訴人準備書狀）。綜上，上
    訴人依民法第110、170、172、173、174、148、184、185和
    188條等規定，請求被上訴人等連帶給付如上訴之聲明（本
    院卷82頁上訴人準備狀）。
五、按損害賠償之債，以有損害之發生及有責任原因之事實，並
    二者之間，有相當因果關係為成立要件。故上訴人所主張損
    害賠償之債，如不合於此項成立要件者，即難謂有損害賠償
    請求權存在。最高法院48年台上字第481號判例意旨可資參
    照。查上訴人主張甲○○執行合機公司職務時，不得將系爭
    第一次工程款、工程暫借款、管理費支付丁○○，不得將水
    泥桿、基礎螺栓、人孔、運土、拆除BF等費用支付乙○○，
    及合機公司違法自上訴人得請領之工程款扣除系爭款項，丁
    ○○、乙○○係無權代理受領等情如屬實，丁○○、乙○○
    代上訴人受領工程款，既屬無權代理行為，而未經上訴人承
    認，該受領效力不及於上訴人，上訴人對合機公司縱尚有承
    攬報酬債權，亦不因而消滅。且合機公司扣除上訴人工程款
    之行為，無從發生抵銷效果，上訴人之承攬報酬債權亦不因
    抵銷而消滅。換言之，上訴人之工程款債權縱如上訴人所言
    ，亦不因被上訴人間私相授受或合機公司之扣款行為而減少
    或喪失，上訴人自無損害可言。何況上訴人所言上開承攬報
    酬請求權復因其於上開前案未盡舉證責任，而遭法院判決駁
    回其訴，並告確定所致，與上訴人所謂被上訴人之私相授受
    或合機公司之扣款行為並無因果關係。揆諸前揭判例意旨，
    上訴人主張被上訴人應負侵權行為損害賠償責任，洵非可採
    。另甲○○係合機公司職員，其為合機公司處理業務，並非
    管理上訴人之事務，對上訴人而言，當無無因管理之適用。
    上訴人依無因管理法律關係請求賠償，亦無可取。甲○○對
    上訴人既不負損害賠償責任，上訴人以合機公司係甲○○之
    僱用人，亦負連帶賠償責任，自非正當，均不應准許。此外
    ，本件被上訴人之所為，難認有何權利濫用或違背誠信原則
    情事。
六、綜上，上訴人請求合機公司、甲○○、丁○○連帶給付1,31
    1,258元，及自92年4月9日起至清償日止按年息5%計算之利
    息；請求被上訴人合機公司、甲○○、乙○○連帶給付698,
    473元，及自92年4月9日起至清償日止按年息5%計算之利息
    ，均非正當，不應准許。原審除上訴人追加92年4以9日至同
    年7月6日計算之遲延利息外，均為上訴人敗訴之判決，核無
    違誤，應予維持。上訴意旨，仍執陳詞指摘原判決不當，求
    予廢棄，為無理由，應連同上開追加利息部分予以駁回。
七、本件事實已臻明確，兩造其餘攻擊防禦方法及證據經予審酌
    ，核與判決結果不生影響，爰不再逐一論述，併此敘明。
據上論結，本件上訴及追加之訴均無理由，依民事訴訟法第449
條第1項、第385條第1項、第78條，判決如主文。
中    華    民    國    95    年    4    月     13    日
                  民事第十六庭  審判長法  官  沈方維
                                      法  官  張競文
                                      法  官  王淇梓
正本係照原本作成。
如不服本判決，應於收受送達後20日內向本院提出上訴書狀，其
未表明上訴理由者，應於提出上訴後20日內向本院補提理由書狀
（均須按他造當事人之人數附繕本）上訴時應提出委任律師或具
有律師資格之人之委任狀；委任有律師資格者，另應附具律師資
格證書及釋明委任人與受任人有民事訴訟法第466條之一第一項
但書或第二項（詳附註）所定關係之釋明文書影本。
中    華    民    國    95    年    4     月    14    日
                                      書記官  吳碧玲
附註：
民事訴訟法第四百六十六條之一（第一項、第二項）：
對於第二審判決上訴，上訴人應委任律師為訴訟代理人。但上訴
人或其他法定代理人具有律師資格者，不在此限。
上訴人之配偶、三親等內之血親、二親等內之姻親，或上訴人為
法人、中央或地方機關時，其所屬專任人員具有律師資格並經法
院認為適當者，亦得為第三審訴訟代理人。


司法院資訊處製作；財團法人民間司法改革基金會備份。
